臺灣高等法院刑事判決
                                    107年度上易字第961號
上  訴  人  臺灣桃園地方檢察署檢察官
被      告  陳麒勻




輔  佐  人
即被告之兄  陳正一



上列上訴人因被告妨害名譽案件，不服臺灣桃園地方法院106年
度簡上字第184號，中華民國107年3月5日第一審判決（聲請簡易
判決處刑案號：臺灣桃園地方檢察署105年度偵字第10271號），
提起上訴，本院判決如下：
    主  文
上訴駁回。
    理  由
一、聲請簡易判決處刑意旨略以：被告陳麒勻為址設桃園市○○區
    ○○路0段000巷00○00○00號之「○○○○社區」住戶，告訴人甲○○
    為物業管理公司派駐在該社區之經理，負責管理該社區之事
    務。詎被告因不滿告訴人拒絕其調閱社區財務報告而生嫌隙
    ，竟基於公然侮辱之犯意，於民國104年9月21日上午10時許
    ，在不特定人均得以共見共聞之上開社區大樓大廳內，以「
    就他媽的像小老鼠」、「鬼扯、真是鬼扯」、「神經病喔」
    、「甲經理太扯了」等客觀上足以貶抑尊嚴及社會評價之言
    語辱罵告訴人，致告訴人名譽受有貶損。因認被告涉犯刑法
    第309條第1項之公然侮辱罪嫌等語。
二、按犯罪事實應依證據認定之，無證據不得認定犯罪事實；又
    不能證明被告犯罪者，應諭知無罪之判決，刑事訴訟法第15
    4條第2項、第301條第1項分別定有明文。再按認定犯罪事實
    所憑之證據，雖不以直接證據為限，間接證據亦包括在內，
    但無論直接或間接證據，其為訴訟上之證明，須達於通常一
    般人均不致有所懷疑，而得確信其為真實之程度，始得據為
    有罪之認定，倘其證明尚未達到此一程度，而有合理懷疑之
    存在時，即無從為有罪之認定，此有最高法院40年台上字第
    86號、76年台上字第4986號判例可資參照。
三、再按所謂「侮辱」，係指以言語、文字、圖畫、動作等，非
    指明具體事實而對他人為抽象之侮謾、辱罵等表示輕蔑之舉
    動，而足以減損或貶抑他人在社會上客觀存在之人格或地位
    評價。又因公然侮辱罪係規定在刑法第2 編分則第27章妨害
    名譽及信用罪之下，而「名譽」本即為一種外部之社會評價
    ，是公然侮辱罪所要保護者，係個人經營社會群體生活之人
    格評價不受不當詆毀，並非被害人因他人之言語表達，而在
    精神上、心理上主觀感受之難堪或不快，故被害人縱因行為
    人之言語內容而內心感受難堪，但若未減損或貶抑被害人之
    人格或地位評價時，仍非「侮辱」，否則言論自由將遭到前
    所未有之箝制，任何言語內容均有可能造成被指述者內心之
    不快而構成「侮辱」，此當非法律規範之目的。而在判斷是
    否構成侮辱時，應參酌該爭議之言詞或舉動之內容，比對前
    後語意、當時客觀環境情狀與為何有此用詞之前因後果等相
    關情事，還原行為人陳述時之真意，而依社會一般人對於語
    言使用、舉動之認知，進行客觀之綜合評價，不宜僅著眼於
    特定之用語文字，即率爾論斷。且言論自由為人民基本權利
    ，憲法第11條定有明文保障，國家應給予最大限度維護，俾
    其實現自我、維護人性尊嚴、溝通意見、追求真理及監督各
    種政治或社會活動之功能得以發揮（司法院釋字第509 號解
    釋意旨參照）。
四、公訴人認被告涉犯上揭犯行，係以被告於偵查時之供述、證
    人即告訴人甲○○於偵查時之證述、檢察官當庭勘驗現場錄音
    光碟之勘驗筆錄等為其論據。訊據被告堅詞否認有何公然侮
    辱犯行，辯稱：其在告訴人刻意刁難之情況下講出這些話，
    但沒有侮辱告訴人之意思，所有話語都事出有因，其夫共寫
    了3 份申請書聲請調閱社區財報，桃園市政府的使用管理科
    都說社區不能拒絕了，告訴人當天還拒絕，告訴人說詞一直
    反覆，所以才會說告訴人像小老鼠；後來告訴人要求其與鄰
    居等3 人站在櫃臺看厚厚的財報，其說不遠處就有沙發，但
    告訴人還是堅持要其在櫃臺看，其很訝異，才下意識說「神
    經病喔」；其要求告訴人拿椅子過來給其坐，告訴人還笑著
    回答說「好啊好啊」，其覺得告訴人在羞辱其，要讓其難堪
    ；至於偵查中曾經承認，是因其不懂法律，檢察官問是否承
    認有講那些話，其就說承認等語。經查：
㈠、被告有於104 年9 月21日上午10時許，在不特定人均得以共
    見共聞之上開「○○○○社區」大樓大廳內，與告訴人談話間口
    出「就他媽的像個小老鼠」、「鬼扯」、「神經病喔」、「
    甲經理太扯了」等言語之事實，業據被告於偵查、原審及本
    院審理時均坦承不諱（他卷第16頁、原審壢簡卷第50頁、原
    審簡上卷一第54頁反面、本院卷第19頁反面、33頁反面），
    核與證人即告訴人甲○○於偵查時證述之情節相符（他卷第3
    、15 頁），並有現場錄音光碟及原審勘驗筆錄在卷可稽（
    原審壢簡卷第50頁反面至52頁），此部分之事實首堪認定無
    誤。
㈡、原審當庭勘驗現場錄音光碟（檔案名稱：「Track 01.cda」
    ），將被告陳麒勻、被告配偶吳緒文、被告鄰居吳婉瑜、告
    訴人甲○○等人之對話，與本案有關之部分分列如下：
　　1、檔案時間00:00:11–00:01:06
　　陳麒勻：今天如果規定，我照規定走沒有關係，但規定不是
　　        這樣子，妳耍我們嗎？
　　吳婉瑜：她認為是兩件事。
　　陳麒勻：她認為，那我可以請她打電話給管委會，管委會  
            是不是要我們這樣寫？若不是要，是她個人要我  
            們自己這樣寫。
　　甲○○：我剛剛已經有承認是我自己個人。
　　陳麒勻：那我可不可以拒絕。
　　甲○○：我沒有說管委會阿。
　　陳麒勻：那我可不可以拒絕。
　　甲○○：那如果妳要拒絕，我就沒有辦法給妳看其他的，    
          因為我這收到的是…（後面幾字聽不清楚）。
　　陳麒勻：那妳就說法一致，不要管委會來，就媽的像個小  
            老鼠一樣躲在那邊說，沒有啊我沒有這樣說啊。
　　甲○○：吳小姐妳不能用媽的兩個字來形容啦。
　　陳麒勻：過份。
　　甲○○：我覺得、我覺得、我覺得好，好嚇我。
　　陳麒勻：妳今天如果妳，我告訴妳，妳才嚇我們，我覺得  
            現在很恐怖好不好，你們今天的所作所為，恐怖  
            的是我們。
　　吳緒文：現在不給調嗎？
　　甲○○：我沒有不給調，你不要誤會了好嗎？
　　2、檔案時間00:01:09–00:01:42
　　陳麒勻：今天財委在8月13日，說要拿東西給我們看。
　　甲○○：什麼時候？
　　陳麒勻：那天財委在這邊的時候，然後他跟我先生講說，  
            跟那個使管科科長講說，他們8 月13日那天，我  
            們在8 月13日不是出席那會議嗎？
　　吳緒文：不要再講。
　　甲○○：恩。陳麒勻：對不對？
　　甲○○：就是我們總經理在。
　　陳麒勻：他不是有放那個會議紀錄？不是有放。
　　吳緒文：不要再講、不要再講。
　　陳麒勻：（前面很小聲，聽不清楚）鬼扯。
　　陳麒勻：有本事不給我們看，就有本事那個。
　　甲○○：管委會沒有不給你們看，不要誤會了。
　　3、檔案時間00:02:45–00:03:32
　　甲○○：那你們是今天就要看？看104年的喔。
　　吳緒文：看104年。
　　甲○○：好，那我們就在這邊看。
　　陳麒勻：我在這邊看？我到那邊看吧。
　　甲○○：這邊有監視器啦。
　　陳麒勻：神經病喔。
　　吳緒文：那邊也有監視器。
　　吳婉瑜：在那邊看啦。
　　陳麒勻：在那邊看啦，人家那天我們跟科長說，科長說OK  
            了好不好？
　　甲○○：沒關係，你們在這邊看啊。
　　陳麒勻：我們要站著。
　　甲○○：我們這邊也有監視器。
　　吳緒文：還有會議紀錄。
　　陳麒勻：妳太扯了吧。
　　吳婉瑜：那裡也不可能做什麼事啦。
　　陳麒勻：妳太扯了我跟妳講，甲經理，妳太扯了啦，妳要  
            麻乾脆不要給我們看算了。
　　甲○○：我沒有不給你們看。
　　陳麒勻：那妳搬椅子來給我們坐。
　　甲○○：好啊、好啊、好啊，沒有問題啊。
　　陳麒勻：這太扯了我跟妳講。
　　吳婉瑜：妳樣有點刁難了，因為在那裡也不可能做什麼事  
            啊。
　　陳麒勻：神經，誰會給妳破壞東西阿，不要太過份了，我  
            跟妳講。
　　吳緒文：那個，警衛大哥那個…（後面聽不清楚）。
　　陳麒勻：幫我們確認一下。
㈢、上開被告對告訴人對話之言語中，「他媽的」一詞，固較為
    粗俗不雅，然一般人使用上開語詞時，常未指述何實際涵義
    ，而僅作為口頭禪使用，以加強說話者憤怒、不滿之情緒表
    達。又「太扯了」、「鬼扯」等語，係指稱他人之舉動或言
    語太過誇張、偏離常軌，進而表示不認同之意；此部分用詞
    雖非文雅，然並無直接貶損他人人格評價之意涵，自不足以
    構成對告訴人之侮辱。再被告所稱「像個小老鼠一樣」等語
    ，緣「老鼠」為動物之一種，本為中性用語，然因其外觀或
    生活習性，在言語使用上可能引申為貶意，如「獐頭鼠目」
    、「鼠輩」等；而「神經病」一詞，或係指稱對方頭腦不正
    常之負面用語，亦可能單純表達發話者對當下所面臨情況之
    不滿，而為發洩之詞。上開用語實際上內涵為何、是否造成
    受話者人格評價之貶損，仍須就雙方對話之脈絡斷定。
㈣、被告於原審及本院審理時均稱：當時其等已按社區規定，填
    寫2 次申請書，結果告訴人於（桃園市政府）使用管理科人
    員在場時，就乖乖稱說「沒有啊沒有啊，我沒有拒絕你們（
    調閱）啊」，但於使用管理科人員不在時，卻又拒絕其等調
    閱，言行前後不一，所以當下才會向告訴人稱說「不要使管
    科來（被告稱案發當時誤稱為管委會來），媽的像個小老鼠
    一樣躲在那邊說沒有啊沒有（拒絕你們調閱）」；後來其等
    被迫寫了第3 份申請書後，告訴人居然要求其等在櫃檯那邊
    站著看該等財務資料，而堅持不讓其等在大廳沙發上坐著看
    ，因為其覺得很不認同，所以才會講了一句「神經病喔」等
    語（原審簡上卷二第25頁反面至26頁、本院卷第34頁）；輔
    以卷附○○○○社區調閱申請書、文件閱覽/ 影印申請准駁通知
    書、申請表等證據（他卷第24至26頁、原審簡上卷一第64至
    68頁），以及前述案發當日之對話勘驗筆錄，堪認被告確有
    數次申請調閱社區財報，且與管委會、告訴人意見不同之情
    ，於案發當日與告訴人亦有前述調閱財報之爭議。是被告於
    案發當時，欲向告訴人調閱社區財務資料，其認為告訴人因
    桃園市政府建築管理處使用管理科人員是否在場，有不同之
    回覆與態度，遂以「像個小老鼠一樣」等語指稱告訴人，意
    指告訴人行為不光明正大、偷偷摸摸之意；嗣因告訴人要求
    被告需站著閱覽厚厚的財務資料，不能至鄰近之沙發區閱覽
    ，被告認為告訴人係故意刁難，始對告訴人口出「神經病喔
    」一語表達不滿、不認同與無法理解。依本案事發之前因後
    果、對話場景與前後內容觀之，被告係針對告訴人就其調閱
    社區財務資料之各項回應，認為無法認同，方為上開用語，
    因被告對告訴人所為已累積諸多不滿，本難期待被告以彬彬
    有禮之用字與之交談，又被告所為之用字雖可能涉及負面評
    價，然均事出有因，被告係針對個別事項為上開評論或情緒
    表達，並非就不存在之事實無端恣意謾罵，顯非蓄意對告訴
    人人格為不當之羞辱攻擊，是被告辯稱其無侮辱告訴人之意
    思，尚非無據；至被告所使用之上開詞語，或較為情緒、嚴
    厲，而使告訴人內心感到難堪、不快，然依社會上一般通念
    客觀觀察，係因被告與告訴人有不同立場見解，方有上開對
    話內容，此情尚不足以對告訴人之客觀人格評價造成影響侵
    害，自難認被告有侵害告訴人人格之情事。
㈤、從而，上開被告與告訴人對話中所為之言語，縱非文雅，抑
    且可能造成告訴人內心感受難堪，然依卷內事證，尚難認為
    被告具有公然侮辱之犯意，亦無從認定告訴人之人格評價因
    而受有貶損；至被告於偵查中認罪，僅係承認有為上開言語
    ，並未供認其有侮辱之意，此外亦無證據佐證被告犯行，是
    依上開說明，自不得以此遽認被告有何公然侮辱之犯行。
㈥、綜上所述，檢察官所舉之上開證據，尚無法使本院形成被告
    有罪之確信心證；此外，復查無其他積極證據足以證明被告
    有為上開犯行，既無法證明被告犯罪，依前述法條意旨，自
    應為被告無罪之諭知。
五、原審法院合議庭揆諸前揭法條及判例意旨，以不能證明被告
    有聲請簡易判決處刑意旨所指之公然侮辱犯行，撤銷原審簡
    易庭之有罪判決，改依通常程序自為第一審判決，而對被告
    為無罪之諭知，經核並無違誤。檢察官上訴意旨猶以原判決
    雖認「他媽的」本身並無實際涵意，一般係作為口頭襌使用
    ，以加強說話者憤怒、不滿之情緒表達，然在與人爭執時，
    以上開言語嗆罵他人，顯然其用意即係在使人難堪、錯愕、
    驚嚇及不安，社會一般民眾遭人以該等言詞詈罵，亦均會感
    覺受辱，且依現場錄音光碟所示，被告僅因對告訴人不滿，
    即脫口指責告訴人「就媽的像個小老鼠一樣」等語，輔以被
    告於私下與他人論及告訴人時，仍對外以「但問甲他媽的什
    麼都不知」之言語形容告訴人，顯見被告確實存有貶低告訴
    人人格之意圖；再者，原判決既不否認「小老鼠」一詞可能
    因其外觀或生活習性，而在言語上引申為貶損他人之意，足
    徵被告將「媽的」、「小老鼠」二詞連接用以描述告訴人，
    自已達公然侮辱之程度；又被告因不滿告訴人就調閱社區財
    務資料所為之回應或作為，而對告訴人稱「鬼扯」、「神經
    病喔」、「甲經理太扯了」等言語，綜觀現場錄音光碟所示
    ，告訴人係因社區管理中心櫃檯有監視器，而要求被告在該
    處閱覽社區財務資料，是告訴人當下所為未必不能受多數人
    所認同，然被告未待告訴人解釋，隨即對告訴人此舉回稱「
    神經病喔」，其所為顯係針對告訴人個人而非告訴人之行為
    ，足見被告不單僅出於情緒之發洩，亦同時含有侮辱告訴人
    之目的，況上開詞語均屬輕蔑他人、使人難堪、不快之攻擊
    性語言，於一般社會理性正常之人聽聞後，當可理解知悉係
    輕蔑對方人格、予以負面評價之污衊言詞，足以貶損對方之
    人格與聲譽，而為損害對方名譽之侮辱言詞，非僅係傷及對
    方之主觀情感而已；再縱認難以期待被告當時以有禮貌、尊
    重對方之用字與告訴人交談，被告亦應為當時不理性之行為
    負責，而非逕以此脫免刑事責任等節，指摘原判決不當；惟
    依前述勘驗光碟之對話內容，可知被告述及「媽的」、「鬼
    扯」、「神經病喔」等語，係於對話中討論到不同事項時分
    別脫口而出，依其前後文及對話當時之情境，確有可能係被
    告表達自身情緒不滿之口頭用語，非特意針對告訴人所為，
    又依卷內事證，何以難認被告具有公然侮辱之犯意，亦無從
    認定告訴人之人格評價因而受有貶損，業據本院一一論述如
    前，檢察官猶執前詞上訴，難認有理由，應予駁回。
據上論斷，應依刑事訴訟法第368條，判決如主文。
本案經檢察官鄭朝光提起公訴，檢察官黃冠中提起上訴，檢察官
越方如到庭執行職務。
中    華    民    國   107    年    7     月    19    日
                  刑事第三庭    審判長法  官  張惠立  
                                      法  官  柯姿佐
                                      法  官  游士珺
以上正本證明與原本無異。
不得上訴。
                                      書記官  陳佳微
中    華    民    國   107    年    7     月    19    日